---
title: "Gráfico automatizado"
author: "Luis Eduardo Tomazini"
format: html
editor: visual
---

## Avanço na empregabilidade de seviços

Análise do gráfico de empregos de serviço com base nos dados do CAGED (Cadastro Geral de Empregados e Desempregados).

## Tendência de crescimento

De forma geral, a quantidade de empregos vai aumentando ano a ano. Isso indica que o terceiro setor vem ganhando importância no mercado de trabalho brasileiro, gerando mais oportunidades ao longo do tempo.

## Momentos de queda ou estabilidade

Apesar do crescimento constante, há alguns períodos em que o avanço ficou mais lento ou até houve redução no número de empregos:

2008: Durante a crise financeira mundial, o crescimento dos empregos diminuiu, refletindo o impacto da recessão.

2017: Observa-se uma oscilação, nos anos de crise econômica e política que o país enfrentou durante o governo de Dilma Rousseff. O número de empregos volta à se estabilizar após o Impeachment de Dilma e posse de Michel Temer.

2020: A pandemia de COVID-19 causou uma desaceleração ou queda temporária, afetando muitos setores da economia, incluindo o terceiro setor.

## Conclusão

O gráfico revela que o setor emprega hoje uma grande quantidade de pessoas, sendo um setor extremamente importante para a economia do Brasil.

```{r}
#| echo: false
#| message: false
#| warning: false
#| label: load-packages
#| include: false
library(rbcb)
library(tidyverse)
library(lubridate)

if (!requireNamespace("gganimate", quietly = TRUE)) {
  install.packages("gganimate", repos = "https://cloud.r-project.org/")
}
library(gganimate)

if (!requireNamespace("gifski", quietly = TRUE)) {
  install.packages("gifski", repos = "https://cloud.r-project.org/")
}
library(gifski)
```

```{r}
#| echo: false
#| message: false
#| warning: false
#| label: grafico-importacao
#| results: 'asis'

library(ggplot2)
library(dplyr)
library(lubridate)
library(scales)
library(gganimate)
library(BETS) # Ou outro pacote com `get_series`, dependendo da origem
# library(rbcb) se for do Banco Central

# 🔗 Coleta dos dados
codigo_empserv <- 28772
empserv_mensal <- get_series(
  codigo_empserv,
  start_date = "1989-01-01",
  end_date = "2024-12-31"
) %>%
  rename(data = date, valor = `28772`) %>%
  mutate(ano = year(data))

# 📊 Calcular acumulado anual
empserv_anual <- empserv_mensal %>%
  group_by(ano) %>%
  summarise(empserv_acumulado = sum(valor, na.rm = TRUE)) %>%
  filter(ano <= 2024)

# 🏷️ Criar dataframe com anotações (valores absolutos agora!)
anotacoes <- data.frame(
  ano = c(2008, 2017, 2020),
  empserv_acumulado = empserv_anual$empserv_acumulado[empserv_anual$ano %in% c(2008, 2017, 2020)],
  evento = c("Crise de 2008", "Recuperação Econômica após Impeachment", "Pandemia")
)

# 🎨 Gráfico animado com eixo Y em milhões
grafico_empserv <- ggplot(empserv_anual, aes(x = ano, y = empserv_acumulado)) +  
  geom_line(color = "darkgreen", size = 1.2) +   
  geom_point(color = "darkgreen", size = 3) +    
    
  geom_label(
    data = anotacoes,
    aes(y = empserv_acumulado, label = evento),
    fill = "white",
    color = "black",
    size = 3.5,
    label.size = 0.3,
    vjust = -1
  ) +
  
  scale_x_continuous(breaks = seq(1989, 2024, by = 5)) +
  scale_y_continuous(
    labels = label_number(scale = 1e-5, suffix = " mi"),
    expand = expansion(mult = c(0.2, 0.9))
  ) +
  
  labs(
    title = "Número de Empregos de Serviço no Brasil (1989–2024)",
    x = "Ano",
    y = "Empregos acumulados (milhões)"
  ) +
  theme_minimal(base_size = 12) +
  theme(
    axis.text.y = element_text(color = "black", size = 10),
    axis.text.x = element_text(color = "black", size = 10),
    axis.title = element_text(size = 12),
    plot.title = element_text(size = 14, face = "bold")
  ) +
  transition_reveal(ano)

# ▶️ Exibir animação
grafico_empserv



```
