---
title: "Luis Eduardo Correa"
format: html
editor: visual
---

```{r}
#| label: load-packages
#| include: false

library(tidyverse)
library(WDI)

options(scipen = 999) # REMOVER A NOT. CIENT.
# DADOS EM PAINEL
dadoselectricity <- WDI(country = 'all',
                indicator = 'EG.ELC.ACCS.ZS')

paises <- c('BR', 'US')

dadoselectricitybrus <- WDI(country = paises,
                    indicator = 'EG.ELC.ACCS.ZS')

# CORTE TRANSVERSAL
dadoselectricity2000 <- WDI(country = 'all',
                    indicator = 'EG.ELC.ACCS.ZS',
                    start = 2000, end = 2000)

# SÉRIE TEMPORAL
dadoselectricitybr <- WDI(country = 'BR',
                  indicator = 'EG.ELC.ACCS.ZS')

```

## VARIÁVEL

Dados referentes ao acesso de energia elétrica entre países.

## GRÁFICOS DE DADOS EM PAINEL

Este gráfico mostra a evolução do acesso à eletricidade em sete países entre 1990 e 2020. Países como Estados Unidos, Rússia e Argentina, já tinham acesso universal desde o início. Em contrapartida, países emergentes como Brasil, China e Índia apresentaram avanços significativos ao longo do tempo, resultado de políticas públicas e investimentos em infraestrutura. A África do Sul teve melhora moderada, mas ainda enfrenta desigualdades internas.

```{r}
#| label: graficodadosempainel
#| warning: false
#| echo: false

# Carregar bibliotecas necessárias
library(ggplot2)
library(dplyr)
library(scales)

# Lista de países selecionados
paises_selecionados <- c("Brazil", "United States", "Argentina", "China", "Russia", "India", "South Africa")

# Filtrar os dados
dadoselectricity <- dadoselectricity %>%
  filter(
    country %in% paises_selecionados,
    year %% 10 == 0,
    year >= 1990, year <= 2020
  )

# Criar o gráfico
ggplot(data = dadoselectricity, aes(x = year, y = EG.ELC.ACCS.ZS, group = country, color = country)) +
  
  # Linhas conectando os pontos de cada país
  geom_line(size = 1.2, alpha = 0.7) +
  
  # Pontos de cada observação
  geom_point(size = 2.8, alpha = 0.85) +
  
  # Cores manuais para cada país
  scale_color_manual(
    values = c(
      "Brazil" = "firebrick",
      "United States" = "steelblue",
      "Argentina" = "darkorange",
      "China" = "forestgreen",
      "Russia" = "purple",
      "India" = "goldenrod",
      "South Africa" = "black"
    ),
    labels = c(
      "Argentina" = "Argentina",
      "Brazil" = "Brasil",
      "China" = "China",
      "India" = "Índia",
      "Russia" = "Rússia",
      "South Africa" = "África do Sul",
      "United States" = "Estados Unidos"
    ),
    name = "País"
  ) +
  
  # Título e rótulos dos eixos
  ggtitle("Acesso à Eletricidade — Comparativo entre Países") +
  xlab("Ano") +
  ylab("Acesso à Eletricidade (%)") +
  
  # Eixo X com intervalos de 10 anos
  scale_x_continuous(breaks = seq(1990, 2020, 10)) +
  
  # Eixo Y em formato de porcentagem
  scale_y_continuous(labels = percent_format(scale = 1)) +
  
  # Tema visual limpo e ajustado
  theme_minimal(base_family = "Arial") +
  theme(
    plot.title = element_text(hjust = 0.5, face = "bold", size = 14),
    axis.title = element_text(size = 12),
    axis.text = element_text(size = 10),
    legend.title = element_text(size = 11),
    legend.text = element_text(size = 10),
    panel.grid.minor = element_blank()
  )


```

## GRÁFICOS DE DADOS DE CORTE TRANSVERSAL

Neste gráfico, observa-se o acesso à eletricidade em sete países no ano 2000. Japão e Ucrânia já apresentavam cobertura praticamente total. China e Brasil estavam em processo de expansão, com níveis elevados, mas ainda incompletos. Já a Nigéria apresentou o menor acesso entre os países analisados, refletindo os desafios estruturais enfrentados por países em desenvolvimento com grandes populações rurais.

```{r}
#| label: graficocortetransversal
#| warning: false 
#| echo: false  

library(ggplot2)
library(dplyr)
library(scales)

# Lista de países para análise
paises_2000 <- c("Brazil", "China", "Nigeria", "Japan", "Venezuela, RB", "Ukraine", "Georgia")

# Filtrar os dados de 2000
dadoselectricity2000 <- dadoselectricity2000 %>%
  filter(year == 2000, country %in% paises_2000) %>%
  mutate(country_pt = recode(country,
    "Brazil" = "Brasil",
    "China" = "China",
    "Nigeria" = "Nigéria",
    "Japan" = "Japão",
    "Venezuela, RB" = "Venezuela",
    "Ukraine" = "Ucrânia",
    "Georgia" = "Geórgia"
  ))

# Gráfico de barras verticais
ggplot(dadoselectricity2000, aes(x = country_pt, y = EG.ELC.ACCS.ZS, fill = country_pt)) +
  geom_col(width = 0.6) +
  geom_text(aes(label = paste0(round(EG.ELC.ACCS.ZS, 1), "%")), vjust = -0.5, size = 3.5) +
  ggtitle("Acesso à Eletricidade - 2000") +
  xlab("País") +
  ylab("Acesso à Eletricidade (%)") +
  scale_y_continuous(labels = percent_format(scale = 1), limits = c(0, 100)) +
  theme_minimal(base_family = "Arial") +
  theme(
    plot.title = element_text(hjust = 0.5, face = "bold"),
    axis.title = element_text(size = 12),
    axis.text = element_text(size = 10),
    legend.position = "none"
  )

```

## GRÁFICOS DE DADOS DE SÉRIE TEMPORAL

O gráfico mostra a trajetória do Brasil no acesso à eletricidade ao longo de três décadas. Em 1990, ainda havia lacunas significativas, mas a partir dos anos 2000 o país registrou avanços consistentes. Com o lançamento do programa "Luz para Todos", que acelerou a eletrificação rural. Em 2020, o Brasil alcançou praticamente 100% de cobertura elétrica.

```{r}
#| label: graficoserietemporal
#| warning: false  
#| echo: false    

ggplot(dadoselectricitybr, mapping = aes(y = EG.ELC.ACCS.ZS, x = year)) +
  geom_line(color = "darkgreen", size = 1.5) +  # Linha verde e mais grossa
  geom_point(color = "darkgreen", size = 3) +  # Bolinhas nos pontos de dados
  scale_x_continuous(breaks = seq(1990, 2020, by = 5), limits = c(1990, 2020)) +  # Eixo X de 1990 a 2020 com intervalos de 5 anos
  ggtitle("Acesso à Eletricidade no Brasil") +  # Título
  xlab("Ano") +  # Rótulo eixo X
  ylab("Eletricidade") +  # Rótulo eixo Y
  theme_minimal(base_family = "Arial") +  # Tema minimalista com fonte Arial
  theme(legend.position = "none")  # Sem legenda

```
